【裁判字號】    90,易,592
【裁判日期】    900702
【裁判案由】    妨害兵役
【裁判全文】
臺灣臺中地方法院刑事判決                            九十年度易字第五九二號
    公  訴  人  臺灣臺中地方法院檢察署檢察官
    被      告  乙○○
右列被告因妨害兵役案件，經檢察官提起公訴（九十年度偵字第七六八號），本院判
決如左：
    主      文
乙○○後備軍人，居住處所遷移，無故不依規定申報，致使臨時召集令無法送達，處
有期徒刑柒月，褫奪公權壹年。
    事      實
一、乙○○前因妨害兵役、逃亡、侵占罪，分別經判處有期徒刑十月、一年、六月確
    定，於妨害兵役宣告之緩刑經撤銷後，經定應執行為有期徒刑一年十月，經執行
    一部後，於民國（下同）八十九年七月十九日假釋。其係後備軍人，為八十九年
    度臨時召集回役應召員，原住台中縣清水鎮○○路三八巷二號。於假釋後自八十
    九年八月一日起，遷出上開處所無故不依規定申報，致使台中縣團管區司令部所
    發指定應於八十九年十一月二十日，至高雄縣鳳山市海軍明德班營區報到之臨時
    召集令無法送達。
二、案經台中縣團管區司令部移送台灣台中地方法院檢察署檢察官偵查起訴。
    理      由
一、訊據被告乙○○固承認未於上揭臨時召集令指定之時間前往高雄鳳山海軍明德班
    營區報到，惟辯稱：伊並沒有故意要犯罪，係其小舅甲○○於十一月將臨時召集
    令交付予伊時，已經過期了云云。經查：被告自八十九年八月一日起即未居住在
    台中縣清水鎮○○路三八巷二號戶籍地，卻未依規定申報居住處所遷移，致使該
    臨時召集令依原戶籍地送達，由被告之舅舅甲○○代收後，卻因不知被告行蹤致
    無法及時交付予被告，迄過期後遇見被告始交付之事實，有證人即被告之舅舅甲
    ○○到庭證述屬實（見本院九十年三月二十六日審理筆錄）。按稱故意者乃對於
    犯罪構成要件之認知而言。且參諸，本件被告已前於八十六年間前有妨害兵役治
    罪條例之犯罪紀錄。是其對於本件之犯罪事實，即無故遷移處所，未依規定申報
    乙情，應有預見或認知甚明。是以其稱無故意，尚無足採。此外，復有召集令受
    領回執乙紙及台中縣團管區司令部列管後備軍人遷出未報移送法辦年籍表二紙（
    見偵查卷第八至十頁），附卷可佐。是本件事證明確，被告犯行堪以認定。
二、按人民有依法律服兵役之義務，為憲法第二十條所明定。惟兵役制度及其相關之
    兵員召集、徵集如何實施，憲法並無明文規定，有關人民服兵役、應召集之事項
    及其違背義務之制裁手段，應由立法機關衡酌國家安全、社會發展之需要，以法
    律定之。又憲法第十條規定人民有居住遷徙之自由，旨在保障人民有自由設定住
    居所、遷徙、旅行，包括出境或入境之權利，業經司法院大法官會議釋字第四百
    五十四號解釋闡明在案。妨害兵役治罪條例第十一條第一項第三款規定後備軍人
    居住處所遷移，無故不依規定申報者，即處以刑事罰，係為確保國防兵員召集之
    有效實現、維護後備軍人召集制度所必要，其僅課予後備軍人申報義務，並未限
    制其居住遷徙之自由，與憲法第十條之規定尚無違背（參閱司法院大法官會議釋
    字第五百十七號解釋），先予指明。又按犯妨害兵役治罪條例第十一條第三項、
    第一項第三款之罪，應依同條例第六條科刑者，係以後備軍人居住處所遷移，無
    故不依規定申報之消極不作為，致使臨時召集令無法送達為其犯罪要件。查被告
    乙○○係後備軍人，自居住處所遷移，無故不依規定申報，致使應於八十九年十
    一月二十日至高雄縣鳳山市海軍明德班營區報到之臨時召集令無法送達，核其所
    為，係犯妨害兵役治罪條例第十一條第三項、第一項第三款之罪，應依同條例第
    六條科刑。爰審酌被告前因妨害兵役、逃亡、侵占罪，分別經判處有期徒刑十月
    、一年、六月確定，於妨害兵役宣告之緩刑經撤銷後，經定應執行為有期徒刑一
    年十月，經執行一部後，於八十九年七月十九日假釋，此有台灣台中地方法院刑
    事資料查註紀錄表及台灣高等法院被告全國前案紀錄表各乙紙可稽，其於假釋中
    再犯本件犯行，足見其不知檢束行為，及犯罪之動機、目的、手段、犯罪所生之
    損害尚屬輕微，及犯罪後態度尚稱良好等一切情狀，量處如主文所示之刑。並依
    妨害兵役治罪條例第二十六條之規定宣告褫奪公權一年。
據上論斷，應依刑事訴訟法第二百九十九條第一項前段，妨害兵役治罪條例第十一條
第三項、第一項第三款、第六條、第二十六條，刑法第十一條前段，判決如主文。
中      華      民      國      九十    年      七      月      二      日
                                          臺灣台中地方法院刑事第三庭
                                              法    官  陳  添  喜
右正本證明與原本無異。
如不服本判決，應於判決送達後十日內向本院提出上訴狀，上訴於臺灣高等法院臺中
分院( 須附繕本 )。
                                              書記官
中      華      民      國      九十    年      七      月      二      日
附錄論罪科刑法條全文：
妨害兵役治罪條例第六條：
意圖避免動員召集或臨時召集，而有左列行為之一者，處六月以上、五年以下有期徒
刑：
一  捏造免役、除役、轉役、緩召、逐次召集或儘後召集原因者。
二  故意毀傷身體者。
三  緩召、逐次召集或儘後召集原因消滅後，無故逾三十日，未自動申報者。
四  無故拒絕接受召集令者。
五  應受召集，無故逾入營期限二日者。
六  使人頂替本人應召者。
妨害兵役治罪條例第十一條
後備軍人有左列行為之一者，處一年以下有期徒刑、拘役或三百元以下罰金：
一  離營歸鄉無故不依規定報到，或重複申報戶籍者。
二  無故拒絕調查，或體格檢查不到者。
三  居住處所遷移，無故不依規定申報者。
國民兵犯前項第二款、第三款之罪者，處六月以下有期徒刑、拘役或一百元以下罰金
。
後備軍人犯第一項之罪或國民兵犯第二項之罪，致使召集令無法送達者，以意圖避免
召集論；分別依第六條、第七條科刑。


司法院資訊處製作；財團法人民間司法改革基金會備份。
